臺灣高等法院臺南分院刑事判決　　　　　　九十三年度上訴字第一三五號　　　Ｇ
　　　上　訴　人　臺灣臺南地方法院檢察署檢察官
　　　被　　　告　乙　○　○
　　　選任辯護人　楊　惠　雯
　　　被　　　告　甲　○　○.
　　　指定辯護人　本院公設辯護人　丁　○　○
右上訴人因被告搶奪案件，不服臺灣臺南地方法院九十一年度訴字第九五一號中華民
國九十二年一月十四日第一審判決（起訴案號：臺灣臺南地方法院檢察署九十一年度
偵字第四五二一號），提起上訴，本院判決如左：
      主      文
原判決撤銷。
甲○○共同意圖為自己不法之所有，而搶奪他人之動產，處有期徒刑貳年陸月。並於
刑之執行完畢或赦免後，驅逐出境。
乙○○共同意圖為自己不法之所有，而搶奪他人之動產，累犯，處有期徒刑貳年。
      事      實
一、乙○○曾於八十五年間因搶奪罪，經臺灣板橋地方法院八十四年度訴字第二五六
    八號判處有期徒刑三年八月確定，並於八十八年三月二十九日因縮短刑期執行完
    畢，詎仍不知悔改，竟與甲○○（韓國籍之瘖啞人士）、徐宏明（待緝獲另行審
    結）共同基於意圖為自己不法所有之犯意聯絡，謀議結夥搶奪他人財物，於九十
    一年五月十五日上午九時許，在臺南市火車站前會合，徐宏明提議至臺南市○○
    路○段臺南中小企銀安南分行（以下簡稱南企安南分行）行搶，推由乙○○進入
    找尋目標，甲○○負責下手實施搶奪行為，再由徐宏明接應離開，約定回臺南市
    火車站附近會合，嗣即由徐宏明騎乘機車（牌號不詳）搭載甲○○在前，乙○○
    騎乘所有車號ＧＤＫ－四七三號重型機車在後，於同日上午十時三十分許抵達南
    企安南分行，由乙○○依渠等事前之計劃，進入該銀行找尋對象，並選定提領鉅
    額現款之丙○○為行搶對象，即以手語向在外等候之徐宏明及甲○○二人示意，
    旋即返回渠等約定會合地點－臺南市火車站附近等候，同時徐宏明與甲○○即尾
    隨丙○○而行，伺機行搶，嗣同日上午十一時許，丙○○返回臺南市○○路一二
    ０號住處樓下，甲○○即尾隨進入，乘其不備，在上址一樓電梯口下手搶奪丙○○之皮包一只（內有現金七十四萬元、支票一紙、手機一具及身分證、駕照等財
    物），得手後立即搭乘在外接應之徐宏明機車，前往臺南市火車站附近與乙○○
    會合分贓。嗣經警據報後，在同日下午一時許，在臺南市○○路○段五五號「統
    聯客運」處，盤查正欲搭車離開臺南之甲○○及乙○○二人，乙○○並於偵查機
    關未發覺前，向臺南市警察局第五分局警員自首上開犯行並接受裁判。
二、案經臺南市警察局第五分局移送臺灣臺南地方法院檢察署檢察官偵查起訴。
      理      由
一、右揭犯罪事實業據被告甲○○於原審坦承不諱；被告乙○○除對搶奪所得部分金
    額有爭執，辯稱：扣案之二十萬三千一百元中有二萬元為伊所有外，其餘事實亦
    供承不諱。核與被害人丙○○指訴：伊將皮包揹在右肩，在成功路一二０號，尚
    未進入電梯，沒有提防，待伊發覺，皮包已經被搶等語相符（詳原審卷第一０一
    頁），並有照片三張、贓物認領保管單一張、扣押書二張，及攝錄有被告乙○○
    至上開銀行選定丙○○為行搶目標過程之錄影帶附卷可資佐證（詳原審卷第一六
    六頁勘驗筆錄），是被告乙○○、甲○○自白部分與事實相符，應堪採信。本件
    事證明確，被告乙○○、甲○○犯行洵堪認定，應依法論科。
二、被告乙○○雖辯稱扣案之二十萬三千一百元中有二萬元為其所有，然查被告乙○○案發當日前來臺南之目的，即係為實施本件犯罪行為，則衡諸常情，豈有隨身
    攜帶大量現鈔之必要，且被告乙○○於警訊時，亦對於搶奪之金額未為爭執，而
    於扣押書上簽名，是其就搶奪所得金額部分之辯解，有違常理，洵無可採。
三、按共同正犯乃互相利用對方行為以完成犯罪者，因而雖未參與他方之實施行為，
    但若就其犯罪實施之方法等有所計劃而促成犯罪之實現者，仍不失為共同正犯，
    應在犯意聯絡範圍內，同負其責，此有最高法院七十七年度台上字第三五五號判
    決可資參照。本件被告乙○○除與其餘被告甲○○、徐宏明事先謀議共同搶奪外
    ，復按照計劃中所分配之工作選定搶奪目標為丙○○後通知被告甲○○、徐宏明
    ，俾便其二人尾隨被害人丙○○至目的地下手行搶，則其與其餘被告間，不僅事
    前共同計劃，且實際上並分擔實施搶奪部分行為，促成本件搶奪犯行之實現，顯
    係基於共同完成搶奪構成要件行為之犯意聯絡而參與本件構成要件以外之行為，
    要與單純事前參與計劃，幫助搶奪之幫助犯有別，揆諸右揭說明，自應論以共同
    正犯。被告乙○○之辯護人辯稱：被告乙○○縱曾前往銀行幫忙物色對象，確曾
    參與事前計劃並予以助力，應論以幫助犯云云，容有誤會。
四、公訴意旨於事實欄認定，本件犯罪事實為：被告徐宏明（綽號「小雄」）、夥同
    被告乙○○、甲○○及綽號「小可」之不詳年籍男子，共同組成搶奪集團，於九
    十一年五月十五日上午九時許，由「小可」載同甲○○前往臺南市火車站附近，
    與徐宏明及乙○○等人會合，「小可」交代要徐宏明負責帶路到南企安南分行後
    即先行離去；徐宏明、甲○○、乙○○三人遂分乘二輛機車於同日上午十時三十
    分許到達上開銀行，由乙○○進入銀行內觀察並選定甫提領鉅額現款之丙○○為
    行搶對象後，旋即以手語向在外等候之徐宏明及甲○○二人示意對其伺機行搶；
    乙○○於向徐宏明及甲○○為上開示意後先回到臺南署立醫院附近即渠等先前約
    定之會合地點等候，徐宏明則騎乘機車搭載甲○○尾隨丙○○伺機行搶，嗣於同
    日上午十一時許，丙○○回其臺南市○○路一二０號住處樓下，欲搭乘電梯之際
    ，甲○○趁其不備，在電梯間內下手搶奪丙○○之皮包一只（內有現金七十四萬
    元、支票一紙、手機一具及身分證、駕照等財物），得手後立即搭乘在外接應之
    徐宏明機車逃離後與乙○○會合分贓等情。惟查，被告甲○○於警訊、原審審理
    中均一致供承係由被告徐宏明（經指認卷附徐宏明相片後確認）搭載，與被告乙○○一同前往上開銀行，其間並未看見第四人參與，而被告乙○○於九十一年五
    月十五日當日經警查獲後，第一次製作筆錄時即供承：是「小可」於五月十三日
    白天叫人打電話給伊，十五日「小可」載甲○○前來，「小可」騎機車載甲○○
    帶路，伊騎另一台ＧＤＫ－四七三號機車緊跟在後，「小可」選定銀行，由伊選
    定大額提款之對象，便用手語向「小可」表示行搶對象，之後便騎車離開去大家
    約定之火車站附近，「小可」及甲○○行搶的過程並沒看到等語，其二人均一致
    供陳搭載被告甲○○前往火車站及南企安南分行之人為同一人即被告徐宏明，是
    本件是否果真有如起訴書所載，綽號「小可」之人先將被告甲○○載往火車站乙
    節，實有可疑。此外，本院復查無其他事證可資證明除被告徐宏明、乙○○、甲○○外，尚有第四人參與本件犯罪，尚難單憑被告乙○○嗣於第二次警訊及偵查
    中供承：「小可」載甲○○來火車站，並叫「小雄」帶路至銀行就走了等語（詳
    警卷第六頁；偵卷第二七頁），即遽認本件尚有第四人參與本件搶奪犯行，並擔
    任搭載被告甲○○前往臺南火車站，及指派被告徐宏明搭載被告甲○○，與被告
    乙○○共同前往之行為，是公訴意旨關於此部分之記載，尚難確認，應以被告乙○○與甲○○右開供述為真實可採，恲此敘明。
五、按刑法分則或刑法特別法中規定之結夥二人或三人以上之犯罪，應以在場共同實
    施或在場參與分擔實施犯罪之人為限，不包括同謀共同正犯在內，此觀諸最高法
    院八十七年度台非字第三九九號判決即可自明。本件係由被告甲○○、徐宏明尾
    隨丙○○至臺南市○○路一二０號住處樓下住處，由被告甲○○下手實施搶奪，
    被告徐宏明在外接應之事實，已如前述，是在上開搶奪現場共同實施犯罪之人僅
    有被告甲○○、徐宏明二人，揆諸右開說明可知，被告乙○○雖與之有犯意之聯
    絡及行為之分擔，亦難謂有『在場共同實施』搶奪者。
六、次按刑法第六十二條之所謂發覺，係指有偵查犯罪職權之公務員已知悉犯罪事實
    與犯罪之人而言，而所謂知悉，固不以確知其為犯罪之人為必要，但必其犯罪事
    實，確實存在，且為該管公務員所確知，始屬相當。如犯罪事實並不存在而懷疑
    其已發生，或雖已發生，而為該管公務員所不知，僅係推測其已發生而與事實巧
    合，均與已發覺之情形有別，最高法院七十五年度台上字第一六三四號判例可資
    參照。本案被告乙○○於犯罪後未被有偵查權之公務員或機關發覺其為犯嫌前，
    向偵查之警員鐘國強自承犯行，進而接受裁判等情，業據被告乙○○供明在卷，
    並經警員王景興、陳雲龍、鐘國強證述明確（詳原審卷第一０三、一三一、一五
    ０頁），被告乙○○之行為合乎自首之要件。至被告甲○○，因其為瘖啞人士，
    與他人之溝通顯有困難，事實上無法，亦未曾向偵查之警員表明自白犯罪且願意
    接受裁判之意，縱經同案被告乙○○自首後，經警訊問時，坦承犯行，亦與自首
    之要件不相符合。
七、查乙○○與甲○○、徐宏明共同謀議搶奪他人財物，由徐宏明提議至南企安南分
    行行搶，由乙○○進入找尋目標，甲○○負責下手實施搶奪行為，再由徐宏明接
    應離開，乙○○依渠等事前之計劃，進入該銀行找尋對象，並選定提領鉅額現款
    之丙○○為行搶對象，即以手語向在外等候之徐宏明及甲○○示意，旋即返回渠
    等約定會合地點－臺南市火車站附近等候，徐宏明與甲○○則尾隨丙○○，至其
    住處樓下，甲○○乘其不備，搶奪丙○○之皮包一只（內有現金七十四萬元、支
    票一紙、手機一具及身分證、駕照等財物），得手後立即搭乘在外接應之徐宏明
    機車，前往臺南市火車站附近與乙○○會合分贓。核被告乙○○、甲○○所為，
    均係犯刑法第三百二十五條第一項普通搶奪罪嫌，公訴意旨認被告係共犯同法第
    三百二十六條第一項之結夥三人以上之加重搶奪罪嫌，尚有未洽，惟其基本事實
    同一，本院自應予審理，並變更其起訴法條。被告乙○○、甲○○與徐宏明三人
    間有犯意之聯絡及行為之分擔，皆為共同正犯。又被告乙○○前於八十四年間，
    因犯搶奪罪，經臺灣板橋地方法院判處有期徒刑三年八月確定，於八十八年三月
    二十九日執行完畢，此有臺灣高等法院被告全國前案紀錄表在卷可按，其於五年
    之內再犯本件有期徒刑以上之罪，為累犯，應依法加重其刑。又查被告乙○○於
    犯罪後未被有偵查權之公務員或機關發覺其為犯嫌前，向偵查之警員鐘國強自承
    犯行，進而接受裁判等情，合乎自首之要件，應依刑法第六十二條前段減輕其刑
    ，並先加後減。被告甲○○為瘖啞人士，知識及謀生技能較遜於常人，依刑法第
    二十條規定，減輕其刑。
八、原審以被告罪證明確，因予論罪科刑，固非無見，惟刑事審判旨在實現刑罰權之
    分配正義，故法院對於有罪被告之科刑，應符合罰刑相當之原則，使輕重得宜，
    罰當其罪，此所以刑法第五十七條明定科刑時，應審酌一切情狀，尤應注意該條
    所列十款事項，以為科刑輕重之標準，並賦予法院裁量權。又如何量定其刑及是
    否宣告緩刑，固屬實體法上賦予法院得為自由裁量之事項，但此項裁量權之行使
    ，並非得以任意或自由為之，仍應受一般法律原則之拘束，即必須符合所適用法
    律授權之目的，並受法律秩序之理念、法律感情及慣例等所規範。若違反比例原
    則、平等原則時，得認係濫用裁量權而為違法（最高法院九十一年度台上字第五
    二九五號判決參照）。原判決僅就被告乙○○身體健全，年紀尚輕，不圖進取：
    被告甲○○為韓籍二級殘障人士，僅有小學教育程度，其二人為一己之私利，與
    徐宏明合夥搶奪他人財物，對被害人造成精神上及財產上之損害非輕，惟其等犯
    罪後均坦承犯行，態度尚稱良好，且財物亦已返還被害人等一切情狀，予以審酌
    ，分別量處有期徒刑八月、九月，而本罪法定刑為六月以上、五年以下有期徒刑
    ，顯然從輕量刑，而未就檢察官從重量刑之聲請，加以斟或敘明不予斟酌之理
    由，且未考量本案為集團性犯罪，並以銀行領款人為對象，所犯搶奪犯罪對社會
    之危害，容有未洽。檢察官上訴意旨，據此指摘原判決不當為有理由，原判決既
    有可議，自屬無可維持，應由本院將原判決撤銷改判，以期適法。爰審酌被告林
    惠娸曾於八十五年間因搶奪罪，經臺灣板橋地方法院八十四年度訴字第二五六八
    號判處有期徒刑三年八月確定，並於八十八年三月二十九日因縮短刑期執行完畢
    ，仍不知悔改，素行不良，竟與韓國籍之瘖啞人士甲○○等人共組跨國犯罪集團
    ，在公眾領款處所共謀搶奪他人財物，而被告等人搶奪被害人得財七十四萬元，
    旋即會合分贓，被害人僅領回三十七萬二千七百元，尚有半數金錢未還；另被告
    甲○○為韓籍二級殘障人士，僅有小學教育程度（詳偵查卷所附駐臺北韓代表部
    函送甲○○殘障證明書、最高學歷證明書各一份），被告乙○○乃健全之人與殘
    障人士共同犯罪，惡性較重，其二人為己私利，計謀搶奪他人財物，對被害人造
    成精神上及財產上之損害非輕，且嚴重影響社會治安，惟被告二人犯罪後均坦承
    犯行，態度尚稱良好，且財物亦部分返還被害人等一切情狀，從輕分別量處如主
    文第二項、第三項所示之刑，以資懲儆。又被告甲○○為韓籍之外國人，此有護
    照影本一紙附警卷可稽，其受本件有期徒刑之宣告，爰依刑法第九十五條之規定
    ，諭知於刑之執行完畢或赦免後，驅逐出境。至於檢察官上訴意旨仍執前詞認被
    告等係犯加重搶奪罪而具體求刑量處有期徒刑四年一節，因被告所犯為普通搶奪
    罪，詳如理由五、七所示，而加重搶奪罪與普通搶奪罪法定刑不同，既以輕罪量
    刑，其刑度自有不同，併此敘明。
九、被告甲○○經合法傳喚，無正當理由未於審判期日到庭，不待其陳述，逕行判決
    。
據上論斷，應依刑事訴訟法第三百六十九條第一項前段、第三百七十一條、第三百六
十四條、第二百九十九條第一項前段、第三百條、刑法第二十八條、第三百二十五條
第一項、第四十七條、第六十二條前段、第二十條、第九十五條，判決如主文。
本案經檢察官蘇南桓到庭執行職務。
中    華    民    國      九十三      年      八      月      三        日
                                  臺灣高等法院臺南分院刑事第一庭
                                      審判長法官  黃    崑    宗
                                法官  蔡    長    林
                                            法官  李    文    福
右正本證明與原本無異。
如不服本判決，應於判決送達後十日內向本院提出上訴狀，其未敘述理由者並應於提
出上訴狀後十日內向本院補提理由書（應附繕本)。
                                      法院書記官  李    良    倩
中    華    民    國      九十三      年      八      月      六        日
附錄：本判決論罪法條
刑法第三百二十五條第一項：
意圖為自己或第三人不法之所有，而搶奪他人之動產者，處六月以上、五年以下有期
徒刑。
